【裁判字號】    89,訴,1357
【裁判日期】    900301
【裁判案由】    回復原狀
【裁判全文】
臺灣士林地方法院民事判決  八十九年度訴字第一三五七號
    原      告  甲○○
    訴訟代理人  劉陽明律師
                林麗芬律師
                陳璧秋律師
    被      告  乙○○      原.
                            .
右當事人間請求回復原狀事件，本院判決如左：
    主    文
被告應將坐落台北縣淡水鎮三芝鄉○○○○段埔頭坑小段十七之四地號、面積一千一
百八十三平方公尺，應有部分一○○○○分之二九六之土地，及其上建物即坐落台北
縣淡水鎮三芝鄉○○○○段埔頭坑小段二六七四建號，門牌號碼台北縣三芝鄉○○街
五十一號六樓房屋之所有權移轉登記予原告。
訴訟費用由被告負擔。
    事    實
甲、原告方面：
  一、聲明：求為判決如主文所示。
  二、陳述：
   （一）緣原告與被告於八十八年八月十六日訂立買賣契約，將坐落於台北縣淡水
         縣新小基隆段埔頭坑小段十七之四地號、面積一千一百八十三平方公尺之
         土地，應有部分一○○○○分之二九六之土地及其上建物即座落於台北縣
         淡水縣三芝鄉○○○○段埔頭坑小段二六七四建號，門牌號碼台北縣三芝
         鄉○○街五十一號六樓房屋之出賣予被告，並於同年十月五日辦妥所有權
         移轉登記，詎迄今被告仍未給付買賣價金新台幣三百八十萬元，屢經催討
         ，置之不理，合先敘明。
   （二）最高法院二十八年上字第二一一三號判例謂：「民法第二百五十四條所謂
         解除契約，固指解除債權契約而言，但本於債權契約而成立物權移轉契約
         後，如有解除契約之原因，仍得將債權契約解除。債權契約解除時，物權
         契約之效力雖仍存在，而依民法第二百五十九條之規定，受物權移轉之一
         方，負有將物權移轉於他方以回復原狀之義務，不得謂物權契約一經成立
         ，債權契約即不得解除。」，另最高法院八十四年台上字第二八五八號判
         決亦謂：「按本於債權契約而成立物權移轉契約後，如有解除契約之因，
         固得將該債權契約解除．惟債權契約解除時，因物權行為具有獨立性及無
         因性，物權契約並不因而失其效力，僅依民法第二百五十九條第一款之規
         定，受物權移轉之一方，負有將該物權移轉於他方，以回復原狀之義務，
         而不得訴請塗銷原已辦理之物權登記。」，查原告於八十九年十一月六日
         之起訴狀記載之請求權基礎為民法第二百五十九條第一項第一款，依上開
         最高法院判例及判決意旨，應係請求被告將系爭房地為所有權移轉登記予
         原告。
   （三）「按解釋當事人之契約，應於文義上及理論上詳為推求，不得拘泥字面，
         致失立約當時之真意。」最高法院十九年上字第五八號判例著有明文，查
         本件系爭契約原為市面上買受之制式定型化契約，故對原應填載之付款方
         法，包括定金、尾款之支付（第三條）、代書費用之指定及負擔（第四條
         ）及房屋移交時點、違約金之約定（第八條）均略而未填，蓋兩造僅著重
         在所有權之移轉及價金之給付，故前述未填之部分可視為契約非必要之點
         ，職是，原告既已於八十八年十月五日辦理所有權移轉登記，依上揭判例
         意旨，解釋上，被告至遲亦應於該日給付買賣價金，始能達契約之重要目
         的，否則豈非對原告明顯不公？準此，本件並非給付未定期限，即八十八
         年十月五日應為被告之最後期限，逾期被告即應負遲延之責，查原告已於
         八十九年五月二十五日寄發存證信函至被告之戶籍地基隆市○○○路二巷
         八號七樓，催告被告於文到七日內給付買賣價金三百八十萬元，逾期則依
         法解除契約，業經被告住所之公寓大廈管理人員李建忠代收，此有八十九
         年五月二十六日簽收之回執聯為證，按郵政機關送達訴訟文書實施辦法第
         八條規定：「機關、學校、工廠、事務所、營業所或其他公私團體內之員
         工、或居住人為應受送達人時，郵政機關送達人得將文書付與上列送達處
         所內接收郵件人員。前項規定之接收郵件人員，視為民事訴訟法第一百三
         十七條規定之同居人或受僱人。」，又「受區分所有建物住戶之僱用而任
         代轉信件之建物管理員，與民事訴訟法第一百三十七條第一項規定所稱之
         受僱人相當。」最高法院八十三臺抗字第三號民事裁定、最高法院八十五
         年度臺聲字第四五九號民事裁定，行政法院五十二年裁字第九號判例著有
         明文，存證信函此類文書自應得類推適用之，職故，原告之催告已於八十
         九年五月二十六日到達而發生效力，依民法第二百五十四條之規定：「契
         約當事人之一方遲延給付者，他方當事人得定相當期限，催告其履行，如
         於期限內不履行時，得解除其契約。」，查原告催告至今已逾相當期限，
         被告仍不履行，依誠實信用原則，應認原告已具備民法第二百五十四條所
         定之契約解除權，而原告業以起訴狀繕本之送達為解除契約之意思表示。
   （四）退萬步言，縱認本件被告之給付無確定期限，惟如前述，原告業於八十九
         年五月二十五日發函催告被告於文到七日內給付買賣價金三百八十萬元，
         逾期則依法解除契約，依民法第二百二十九條第二項之規定，被告自八十
         九年五月二十六日受催告時起即負遲延責任，又原告催告至今已逾七日之
         相當期限，被告仍不履行，如前述，依誠實信用原則，通說認原告已具備
         民法第二百五十四條所定之契約解除權，而原告業以起訴狀繕本之送達為
         解除契約之意思表示。
乙、被告方面：
    被告未於言詞辯論期日到場，亦未提出準備書狀作何聲明或陳述。
    理    由
一、本件被告未於言詞辯論期日到場，核無民事訴訟法第三百八十六條各款所列情形
    ，爰依原告之聲請，由其一造辯論而為判決。
二、原告起訴主張：其與被告於八十八年八月十六日訂立買賣契約，將坐落於台北縣
    淡水縣新小基隆段埔頭坑小段十七之四地號、面積一千一百八十三平方公尺之土
    地，應有部分一○○○○分之二九六之土地及其上建物即座落於台北縣淡水縣三
    芝鄉○○○○段埔頭坑小段二六七四建號，門牌號碼台北縣三芝鄉○○街五十一
    號六樓房屋之出賣予被告，並於同年十月五日辦妥所有權移轉登記，詎迄今被告
    仍未給付買賣價金三百八十萬元，屢經催討，置之不理，原告自得定期催告履約
    ，屆期被告仍未履約，原告自得以起訴狀繕本為解除契約之通知，契約既經原告
    解除，原告依民法第二百五十九條第一項之規定得請求回復原狀，訴請被告將爭
    土地、房屋移轉登記予原告。被告則經合法通知未到庭爭執或提出準備書狀抗辯
    。
三、原告主張就系爭土地、房屋與被告訂有買賣契約，原告已將系爭土地、房屋所有
    權移轉登記與被告，詎被告未給付價金，顯有違約等情，業據提出兩造所訂立之
    買賣契約影本一份及系爭土地、建物謄本，被告未到庭爭執或抗辯，堪認原告之
    主張為真正。又原告主張被告並未給付前開買賣價金一節，亦據證人即系爭買賣
    不動產契約之見證人賈恆昆到庭證稱：「我認識兩造，買賣契約書是在我林森北
    路一百三十號六樓的辦公室簽的，我是契約見證人，當時只有我們三人在場，約
    定買賣價金為三百八十萬元，之所以先辦理過戶是為了方便陳先生向銀行貸款，
    因為未付買賣價金所以權狀仍由原告保管」等語。足證原告主張被告並未給付買
    賣價金等語，堪予採信。
四、按契約當事人之一方遲延給付者，他方當事人得定相當期限催告其履行，如於期
    限內不履行時，得解除契約，民法第二百五十四條規定甚明。次按契約解除時，
    當事人雙方回復原狀之義務，民法第二百五十九條定有明文。復按解釋當事人之
    契約，應於文義上及理論上詳為推求，不得拘泥字面，致失立約當時之真意。最
    高法院十九年上字第五八號判例著有明文。查系爭契約對原應填載之付款方法，
    包括定金、尾款之支付（第三條）、代書費用之指定及負擔（第四條）及房屋移
    交時點、違約金之約定（第八條）均略而未填，解釋兩造之契約之著重乃在所有
    權之移轉及價金之給付，職是，原告既已於八十八年十月五日辦理所有權移轉登
    記，有系爭土地及建物謄本在卷可憑，依上揭判例意旨，被告至遲亦應於該日給
    付買賣價金，始能達契約之重要目的，否則豈非對原告明顯不公？查原告已將前
    開五六二地號土地之所有權移轉登記予被告，然被告並未依約給付買賣價金已如
    前述，是被告給付遲延已堪認定，而原告於八十九年五月二十五日寄發存證信函
    至被告之戶籍地：基隆市○○○路二巷八號七樓，催告被告於文到七日內給付買
    賣價金三百八十萬元，逾期則依法解除契約，業經被告住所之公寓大廈管理人員
    李建忠代收，有八十九年五月二十六日簽收之回執聯附卷為證，雖該催告期限僅
    七日，尚非相當，然按債權人依民法第二百五十四條規定履行給付之催告，倘其
    所定之期限顯不相當，但自催告後經過相當期間，債務人仍不履行時，基於誠實
    信用原則，應認亦以發生該條所定契約解約權（最高法院七十四年第一次民事庭
    決議參照），本件原告自八十九年五月二十五日催告被告履約後，迄自本件起訴
    時之八十九年十一月六日止，被告均未給付價金，是以原告於本件起訴時一併以
    起訴狀繕本之送達對被告為解除契約之意思表示，自屬有據。
五、按契約解除時，當事人方負有回復原狀之義務，其由他人所受領之給付物，應
    返還之。民法第二百五十九條第一項第一款定有明文。查系爭房地因買賣原因而
    移轉登記予被告名下，茲買賣契約既經解除，則被告自負有回復原狀之義務，將
    該不動產所有權移轉登記為原告所有，原告請求被告應將系爭不動產辦理移轉登
    記，為有理由，應予准許。
六、據上論結，原告之訴為有理由，依民事訴訟法第七十八條、第三百八十五條第一
    項前段，判決如主文。
中      華      民      國    九十    年      三      月      一        日
                                    臺灣士林地方法院民事第二庭
~B法      官  王俊雄
右為正本係照原本作成。
如對本判決上訴應於判決送達後廿日內向本院提出上訴狀。
中      華      民      國    九十      年      三    月      十三      日
~B法院書記官  余淑芬


司法院資訊處製作；財團法人民間司法改革基金會備份。
